ACORDAO-COMPLETO-2425378

ACÓRDÃO 2394/2021 ATA 5/2021 - PRIMEIRA CÂMARA

VISTOS, relatados e discutidos estes autos de tomada de contas especial instaurada pelo Fundo Nacional de Saúde/Ministério da Saúde (FNS/MS) , em desfavor da sociedade empresária Adrifam Farmácia Ltda. (matriz) , solidariamente com o Sr. Francy Neudes Ferreira Correa e o Sr. Jeronimo Pereira dos Santos, em razão da aplicação irregular de recursos do Sistema Único de Saúde (SUS) no âmbito do Programa Farmácia Popular do Brasil - Aqui Tem Farmácia Popular (PFPB) , no período de 12/3/2012 a 30/8/2015,
ACORDAM os Ministros do Tribunal de Contas da União, reunidos em sessão da Primeira Câmara, ante as razões expostas pelo Relator, em:
9.1 excluir o Sr. Jeronimo Pereira dos Santos (CPF XXX.542.417-XX) da presente relação processual;
9.2 rejeitar as alegações de defesa apresentadas pelo Sr. Francy Neudes Ferreira Correa (CPF XXX.796.147-XX) ;
9.3 julgar, com fundamento nos arts. 1º, inciso I, 16, inciso III, alíneas "b" e "c", da Lei 8.443/1992 c/c os arts. 19 e 23, inciso III, da mesma Lei, e com arts. 1º, inciso I, 209, inciso II e III, 210 e 214, inciso III, do Regimento Interno, irregulares as contas do Sr. Francy Neudes Ferreira Correa (CPF XXX.796.147-XX) e condená-lo ao pagamento das quantias a seguir especificadas, com a fixação do prazo de quinze dias, a contar das notificações, para comprovar, perante o Tribunal (art. 214, inciso III, alínea "a", do Regimento Interno) , o recolhimento das dívidas aos cofres do Fundo Nacional de Saúde, atualizadas monetariamente e acrescidas dos juros de mora, calculados a partir das datas discriminadas, até a data dos recolhimentos, na forma prevista na legislação em vigor, abatendo-se, na oportunidade, os valores já ressarcidos:
	DATA DA OCORRÊNCIA
	VALOR ORIGINAL
 (R$) 
	D/C

	12/03/2012
	1064,64
	D

	27/03/2012
	1446,48
	D

	27/03/2012
	4,80
	D

	27/04/2012
	1514,82
	D

	12/06/2012
	1443,98
	D

	12/06/2012
	14,40
	D

	14/06/2012
	54,27
	D

	26/07/2012
	1327,29
	D

	23/08/2012
	1969,48
	D

	23/08/2012
	14,40
	D

	10/09/2012
	2132,50
	D

	10/09/2012
	27,60
	D

	10/09/2012
	13,77
	D

	08/10/2012
	3398,00
	D

	08/10/2012
	13,77
	D

	08/11/2012
	3355,83
	D

	08/11/2012
	108,54
	D

	18/12/2012
	3867,11
	D

	18/12/2012
	204,12
	D

	18/12/2012
	14,40
	D

	30/12/2012
	4315,00
	D

	30/12/2012
	217,08
	D

	30/12/2012
	50,70
	D

	30/12/2012
	23,75
	D

	19/02/2013
	489,24
	D

	07/03/2013
	4461,49
	D

	07/03/2013
	44,40
	D

	14/03/2013
	4029,70
	D

	14/03/2013
	451,98
	D

	14/03/2013
	22,95
	D

	14/03/2013
	14,40
	D

	08/04/2013
	3491,38
	D

	08/04/2013
	85,60
	D

	16/04/2013
	656,37
	D

	16/04/2013
	8,82
	D

	31/05/2013
	3987,24
	D

	31/05/2013
	1319,56
	D

	31/05/2013
	26,00
	D

	04/06/2013
	1762,99
	D

	04/06/2013
	5042,29
	D

	04/06/2013
	53,10
	D

	02/07/2013
	2206,86
	D

	02/07/2013
	5906,05
	D

	02/07/2013
	11,70
	D

	02/07/2013
	18,00
	D

	25/07/2013
	2212,70
	D

	25/07/2013
	7108,32
	D

	25/07/2013
	67,58
	D

	30/08/2013
	7762,19
	D

	30/08/2013
	2282,47
	D

	01/10/2013
	6480,00
	D

	01/10/2013
	40,95
	D

	02/10/2013
	1931,16
	D

	12/11/2013
	2360,16
	D

	12/11/2013
	7197,34
	D

	06/12/2013
	2386,63
	D

	06/12/2013
	43,28
	D

	06/12/2013
	13,46
	D

	06/12/2013
	8500,02
	D

	30/12/2013
	84,00
	D

	30/12/2013
	13,46
	D

	30/12/2013
	1983,30
	D

	30/12/2013
	7318,65
	D

	07/02/2014
	7712,35
	D

	07/02/2014
	30,90
	D

	07/02/2014
	1081,80
	D

	28/02/2014
	8486,15
	D

	28/02/2014
	2322,33
	D

	28/02/2014
	2503,11
	D

	28/02/2014
	1501,77
	D

	28/02/2014
	294,25
	D

	28/02/2014
	567,62
	D

	16/04/2014
	1817,40
	D

	16/04/2014
	1531,88
	D

	16/04/2014
	6451,05
	D

	16/04/2014
	478,08
	D

	12/05/2014
	2217,84
	D

	12/05/2014
	568,68
	D

	12/05/2014
	6779,90
	D

	12/05/2014
	1761,74
	D

	30/05/2014
	8465,85
	D

	30/05/2014
	1978,67
	D

	30/05/2014
	2556,03
	D

	30/05/2014
	705,96
	D

	07/07/2014
	2660,23
	D

	07/07/2014
	9231,15
	D

	07/07/2014
	1146,93
	D

	07/07/2014
	2000,75
	D

	31/07/2014
	14706,55
	D

	31/07/2014
	2803,42
	D

	01/08/2014
	1457,79
	D

	01/08/2014
	4137,31
	D

	01/09/2014
	19121,55
	D

	01/09/2014
	3790,37
	D

	09/09/2014
	1872,76
	D

	09/09/2014
	4869,57
	D

	01/10/2014
	19675,35
	D

	01/10/2014
	3796,02
	D

	02/10/2014
	1708,29
	D

	02/10/2014
	4969,26
	D

	03/11/2014
	1050,49
	D

	03/11/2014
	1219,37
	D

	03/11/2014
	1935,57
	D

	03/11/2014
	7304,85
	D

	30/08/2015
	67,35
	D

	30/08/2015
	9,72
	D

9.4 aplicar ao Sr. Francy Neudes Ferreira Correa (CPF XXX.796.147-XX) a multa prevista no art. 57 da Lei 8.443/1992 c/c o art. 267 do Regimento Interno, no valor de R$ 45.000,00 (quarenta e cinco mil reais) , com a fixação do prazo de quinze dias, a contar das notificações, para comprovar, perante o Tribunal (art. 214, inciso III, alínea "a", do Regimento Interno) , o recolhimento das dívidas aos cofres do Tesouro Nacional, atualizadas monetariamente desde a data deste acórdão até a dos efetivos recolhimentos, se forem pagas após o vencimento, na forma da legislação em vigor;
9.5 autorizar, desde logo, nos termos do art. 28, inciso II, da Lei 8.443/1992, a cobrança judicial das dívidas, caso não atendidas as notificações;
9.6 encaminhar cópia deste acórdão à Procuradoria da República no Estado do Rio de Janeiro, nos termos do § 3º do art. 16 da Lei 8.443/1992 c/c o § 7º do art. 209 do Regimento Interno do TCU, para adoção das medidas que entender cabíveis; e
9.7 dar ciência desta deliberação ao Fundo Nacional de Saúde e aos responsáveis.

Tomada de contas especial instaurada pelo Fundo Nacional de Saúde/Ministério da Saúde (FNS/MS), em razão da aplicação irregular de recursos do Sistema Único de Saúde (SUS) no âmbito do Programa Farmácia Popular do Brasil  Aqui Tem Farmácia Popular (PFPB)

Primeira Câmara

Fundo Nacional de Saúde - MS.

3. Responsáveis: Adrifam Farmacia Ltda. (05.908.119/0001-80); Francy Neudes Ferreira Correa (XXX.796.147-XX); Jeronimo Pereira dos Santos (XXX.542.417-XX).

13.1. Ministros presentes: Walton Alencar Rodrigues (Presidente), Benjamin Zymler, Vital do Rêgo e Jorge Oliveira.
13.2. Ministros-Substitutos presentes: Augusto Sherman Cavalcanti (Relator) e Weder de Oliveira.

ACORDAO-COMPLETO-2481499

Acórdão 10266/2021 - Primeira Câmara

AUGUSTO SHERMAN

Adoto, como relatório, excerto da instrução vazada à peça 70 destes autos, anuída pelo corpo diretivo da SecexTCE (peças 71 e 72) , e, em quota singela, pelo MP/TCU (peça 75) :
"INTRODUÇÃO
	Cuidam os autos de Tomada de Contas Especial instaurada pelo Fundo Nacional de Saúde/Ministério da Saúde (FNS/MS) , em desfavor da sociedade empresária Adrifam Farmacia Ltda. (matriz) , solidariamente com o Sr. Francy Neudes Ferreira Correa e o Sr. Jeronimo Pereira dos Santos, em razão da aplicação irregular de recursos do Sistema Único de Saúde (SUS) no âmbito do Programa Farmácia Popular do Brasil - Aqui Tem Farmácia Popular (PFPB) , no período de 12/3/2012 a 30/8/2015, o que teria ocasionado um prejuízo de R$ 287.820,53, em valores históricos, aos cofres do FNS.
HISTÓRICO 
O Programa Farmácia Popular do Brasil - PFPB foi criado pela Lei 10.858, de 13/4/2004, e regulamentado pelo Decreto 5.090, de 20/5/2004, com o objetivo de oferecer à população o acesso a medicamentos considerados essenciais, cumprindo, dessa forma, uma das principais diretrizes da Política Nacional de Assistência Farmacêutica.
O PFPB inicialmente funcionava por meio de parceria com governos estaduais, prefeituras municipais e instituições públicas, para o atendimento de projetos de implantação e manutenção de unidades próprias, sob responsabilidade da Fundação Oswaldo Cruz (FIOCRUZ) . 
Em 2006, por meio da Portaria n° 491, o Ministério da Saúde - MS expandiu o Programa para utilizar a rede já instalada do comércio varejista de produtos farmacêuticos, o qual recebeu o nome de 'Aqui Tem Farmácia Popular'.  
As farmácias e drogarias privadas que aderem ao programa fornecem aos cidadãos, de forma gratuita, medicamentos para o tratamento de hipertensão, diabetes e asma. Além destes, são disponibilizados, com até 90% de desconto, medicamentos para rinite, dislipidemia, doença de Parkinson, osteoporose, glaucoma, anticoncepcionais e fraldas geriátricas. Para cada venda realizada, o MS reembolsa o comerciante de acordo com tabela de referência de preços de medicamentos elaborada e disponibilizada no seu sítio eletrônico: http://portalms.saude.gov.br/acoes-e-programas/farmacia-popular/legislacao.
Em 2017, a Comissão Intergestores Tripartite (CIT) decidiu extinguir a rede própria do programa, passando o 'Aqui Tem Farmácia Popular' a ser o único meio de se obter medicamentos no âmbito do PFPB. 
A presente TCE originou-se de constatações do Departamento Nacional de Auditoria do SUS (Denasus) em auditoria realizada em outubro de 2015 com a finalidade de avaliar a execução do Programa Farmácia Popular do Brasil junto à matriz da sociedade empresária Adrifam Farmacia Ltda., abrangendo o período de 12/3/2012 a 30/8/2015, com foco no cumprimento das normas estabelecidas pela Portaria GM/MS nº 184/2011 e Portaria GM/MS nº 971/2012, vigente à época, que dispõe sobre o Programa Farmácia Popular do Brasil.
De acordo com o Relatório de Auditoria nº 15909 do Denasus e seus anexos (peça 4-15) , foram constatadas irregularidades que representavam R$ 287.820,53, em valores históricos. 
Foram constatadas, no referido Relatório, as seguintes irregularidades:
2.1. Falta e/ou falha na documentação comprobatória de dispensações de medicamentos do Programa Farmácia Popular do Brasil, caracterizada por:
	a) registro de dispensação de medicamentos e/ou correlatos sem notas fiscais que comprovem a aquisição, contrariando o disposto nos arts. 27, 43 e 44 da Portaria GM/MS nº 184/2011 e arts. 23, 39 e 40 Portaria GM/MS nº 971/2012. Evidência: constatação 404924 e 404937 (peça 4, p. 7-10) ;
	b) apresentação de receitas e/ou cupons vinculados solicitados com irregularidades, contrariando o disposto nos arts. 26, 27, 43 e 44 da Portaria GM/MS nº 184/2011 e arts. 23, 39, e 40 da Portaria GM/MS nº 971/2012. Evidência: constatação 404938 e 404940 (peça 4, p. 10-13) ;
	c) registro de dispensação de medicamentos em nome de pessoas falecidas, contrariando o disposto nos arts. 23, 28, 39 e 40 da Portaria GM/MS nº 971/2012. Evidência: constatação 404937 (peça 4, p. 9-10) ;
	d) registro de dispensação de medicamentos e/ou correlatos do PFPB após baixa voluntária do CNPJ na Receita Federal, contrariando o disposto nos arts. 10, 13, 20 e 40 da Portaria GM/MS nº 971/2012. Evidência: constatação 404945 (peça 4, p. 13-16) .
	O detalhamento do débito apurado pelo Denasus consta da peça 4, p. 18-52. 
Diante das constatações o Denasus deu oportunidade de defesa aos responsáveis, em obediência aos princípios constitucionais que asseguram o direito ao contraditório e à ampla defesa, como demonstram as notificações expedidas em 18/12/2015, 18/3/2016 e 20/5/2016 (peça 19, 21, 23 e 25) . Conforme cita o Relatório de Auditoria nº 15909, os responsáveis apresentaram justificativas (peça 43) , as quais não lograram afastar as irregularidades apontadas. 
	Superada a fase de defesa administrativa, foram emitidas notificações de cobrança pela Secretaria Executiva do FNS aos responsáveis, em ofícios emitidos em 11/11/2016 e 15/2/2018. Em virtude do não recebimento das comunicações foram publicados editais em 14/12/2016, 16/4/2018 e 16/3/2018 (peça 27 e 29-42) .
Assim, o motivo que levou à instauração da presente Tomada de Contas Especial está materializado por prejuízo causado pela sociedade empresária Adrifam Farmacia Ltda. (matriz) ao Programa Farmácia Popular do Brasil, no valor histórico de R$ 287.820,53, no período de 12/3/2012 a 30/8/2015, tendo em vista irregularidades que contrariaram as normas vigentes à época, especialmente a Portaria GM/MS nº 184/2011 e Portaria GM/MS nº 971/2012, frente às constatações apontadas no Relatório de Auditoria nº 15909 do Denasus (peça 4) e consolidadas na Matriz de Responsabilização acostada pelo órgão instaurador (peça 45) .
Com base no Relatório de Auditoria do Denasus e com fundamento na IN/TCU 71/2012, alterada pela IN/TCU 76/2016 e DN/TCU 155/2016, o Fundo Nacional de Saúde autorizou a instauração de Tomada de Contas Especial (peça 1-2) .
O Relatório Completo do Tomador de Contas Especial nº 49/2018 (peça 46) registra a apuração de fatos, a quantificação do dano, bem como a identificação dos responsáveis, nos termos do art. 2º da IN TCU 71/2012.
Registra, ainda, que foi dada oportunidade de defesa aos responsáveis, conforme as notificações relacionadas no item 'V' do relatório do tomador, expedidas visando a regularização das contas e o ressarcimento do dano (peça 46, p. 12-14) . 
O Tomador de Contas Especial, em seu Relatório nº 49/2018 (peça 46, p. 15-16) , chegou às mesmas conclusões quanto às irregularidades apuradas pelo Denasus no Relatório de Auditoria nº 15909 (peça 4) . 
Por fim, o tomador de contas concluiu pela responsabilização da sociedade empresária Adrifam Farmacia Ltda. (matriz) solidariamente com o Sr. Francy Neudes Ferreira Correa e o Sr. Jeronimo Pereira dos Santos, quantificando-se o débito no valor de R$ 429.385,83, atualizado em 13/9/2018 (peça 46, p. 1) . A inscrição em conta de responsabilidade, no SIAFI, foi efetuada mediante a Nota de Lançamento de Sistema nº 2018NS039746, de 13/9/2018 (peça 44) .
Uma vez concluída a TCE no âmbito do Fundo Nacional de Saúde, esta foi remetida ao Ministério da Transparência e Controladoria-Geral da União, o qual emitiu o 	Relatório de Auditoria nº 1176/2019 (peça 47) , que anui com as conclusões do Relatório de Auditoria nº 15909 do Denasus (peça 4) e Relatório de Tomada de Contas Especial nº 49/2018 (peça 46) , destacando, no entanto, a morosidade dos procedimentos, já que os fatos geradores ocorreram entre 2012 e 2014, enquanto a apuração conclusiva se deu apenas em 10/3/2016. 
Diante disso, a Secretaria de Controle Interno certificou a irregularidade das contas (peça 49) , acompanhado do parecer do dirigente do órgão de controle interno (peça 49) , tendo o Ministro de Estado da Saúde Substituto, Sr. João Gabbardo dos Reis, registrado o conhecimento das conclusões daquele órgão de controle interno (peça 50) . 
Autuada no TCU em 24/10/2019, foi realizada Instrução Preliminar com proposta de citação (peça 53) do Sr. Francy Neudes Ferreira Correa (CPF XXX.796.147-XX) , proposta essa que obteve parecer favorável da Subunidade (peça 54) e da Unidade (peça 55) . 
O responsável foi citado por meio dos ofícios 14275/2019, 6531/2020 e 6528/2020 (peça 57, 60 e 61) , tendo tomado ciência no dia 15/5/2020, conforme atesta o AR constante da peça 62.
No dia 23/6/2020, foi juntada procuração outorgando ao Sr. Gustavo Regis Nunes Semblano, OAB/RJ 113655 (peça 69) , poderes para representar o Sr. Francy Neudes Ferreira Correa. 
No dia 19/6/2020, o Sr. Francy Neudes Ferreira Correa apresentou suas alegações de defesa (peça 64) .
ANÁLISE DOS PRESSUPOSTOS DE PROCEDIBILIDADE DA IN/TCU 71/2012
Prejuízo ao Contraditório e Ampla Defesa
Verifica-se que não há prejuízo ao contraditório e ampla defesa, uma vez que não houve o transcurso de mais de dez anos desde o fato gerador sem que tenha havido a notificação dos responsáveis pela autoridade administrativa federal competente (art. 6º, inciso II, c/c art. 19 da IN/TCU 71/2012, modificada pela IN/TCU 76/2016) , pois os recursos transferidos e as despesas impugnadas referem-se aos exercícios de 2012 a 2015, e os responsáveis foram notificados sobre as irregularidades pela autoridade administrativa competente em 18/12/2015, 18/3/2016 e 20/5/2016 (peça 19, 21, 23 e 25) , fato também verificado pelo tomador de contas no item 'V' do Relatório de Tomada de Contas Especial nº 49/2018 (peça 46, p. 12-14) .
Valor de Constituição da TCE
Verifica-se, também, que o valor atualizado do débito apurado (sem juros) em 1/1/2017 é de R$ 358.924,36, portanto superior ao limite mínimo de R$ 100.000,00, na forma estabelecida conforme os arts. 6º, inciso I, e 19 da IN/TCU 71/2012, modificada pela IN/TCU 76/2016.
VERIFICAÇÃO DA EXISTÊNCIA DE OUTROS DÉBITOS
	Em atenção ao comando contido no item 9.4 do Acórdão 1772/2017-TCU-Plenário, de relatoria do Exmo. Ministro-Substituto Augusto Sherman Cavalcanti, e em atendimento ao disposto no art. 6º, § 1º, da Instrução Normativa TCU 71/2012, informa-se que foi constatada a existência de outra TCE (TC Processo 010.257/2019-5) com os mesmos responsáveis, diferindo apenas quanto à pessoa jurídica, que, naquele caso, se trata de filial da sociedade empresária Adrifam Farmacia Ltda., cujo CNPJ é 05.908.119/0002-61.
EXAME TÉCNICO
Esgotamento da via administrativa do Ministério da Saúde para ressarcimento do dano
	Preliminarmente, oportuno consignar que, nos termos do art. 23, § 1º, do Decreto 7.827/2012, que regulamenta a Lei Complementar 141/2012, e item 9.3.5.2 do Acórdão 1072/2017-TCU-Plenário (Relator Min. Bruno Dantas) , foram esgotadas, na via administrativa de controle interno do Ministério da Saúde, as medidas para ressarcimento do dano, conforme notificações aos responsáveis em 11/11/2016 e 15/2/2018 (peça 27 e 29-42) .
Caracterização das irregularidades geradoras do dano ao erário
Extrai-se da situação sintetizada na seção 'histórico' desta instrução que o tomador de contas identificou como ilícito gerador do dano as seguintes irregularidades, o que teria ocasionado um prejuízo de R$ 287.820,53:
2.2. Falta e/ou falha na documentação comprobatória de dispensações de medicamentos do Programa Farmácia Popular do Brasil, caracterizada por
 Ocorrência 1: registro de dispensação de medicamentos e/ou correlatos sem notas fiscais que comprovem a aquisição;
Dispositivos violados: arts. 27, 43 e 44 da Portaria GM/MS nº 184/2011 e arts. 23, 39 e 40 Portaria GM/MS nº 971/2012;
Responsáveis: Adrifam Farmacia Ltda. (matriz) e Sr. Francy Neudes Ferreira Correa, sócio administrador, no período de 24/9/2003 a 8/1/2014;
Condutas: registrar dispensação de medicamentos e/ou correlatos sem notas fiscais que comprovem a aquisição;
Evidência:  Constatação 404924 e 404937 do Relatório de Auditoria nº 15909 do Denasus (peça 4, p. 7-10) ;
Ocorrência 2: apresentação de receitas e/ou cupons vinculados solicitados com irregularidades;
Dispositivos violados: arts. 26, 27, 43 e 44 da Portaria GM/MS nº 184/2011 e arts. 23, 39, e 40 da Portaria GM/MS nº 971/2012;
Responsáveis: Adrifam Farmacia Ltda. (matriz) e Sr. Francy Neudes Ferreira Correa, sócio administrador, no período de 24/9/2003 a 8/1/2014;
Condutas: apresentar receitas e/ou cupons vinculados solicitados com irregularidades;
Evidência: Constatação 404938 e 404940 do Relatório de Auditoria nº 15909 do Denasus (peça 4, p. 10-13) ;
Ocorrência 3: registro de dispensação de medicamentos em nome de pessoas falecidas;
Dispositivos violados: arts. 23, 28, 39 e 40 da Portaria GM/MS nº 971/2012;
Responsáveis: Adrifam Farmacia Ltda. (matriz) e Sr. Francy Neudes Ferreira Correa, sócio administrador, no período de 24/9/2003 a 8/1/2014;
Condutas: registrar dispensação de medicamentos em nome de pessoas falecidas;
Evidência: Constatação 404937 do Relatório de Auditoria nº 15909 do Denasus (peça 4, p. 9-10) ;
Ocorrência 4: registro de dispensação de medicamentos e/ou correlatos do PFPB após baixa voluntária do CNPJ na Receita Federal;
Dispositivos violados: arts. 10, 13, 20 e 40 da Portaria GM/MS nº 971/2012;
Responsáveis: Adrifam Farmacia Ltda. (matriz) e Sr. Francy Neudes Ferreira Correa, sócio administrador, no período de 24/9/2003 a 8/1/2014;
Condutas: registrar dispensação de medicamentos e/ou correlatos do PFPB após baixa voluntária do CNPJ na Receita Federal;
Evidência: Constatação 404945 do Relatório de Auditoria nº 15909 do Denasus (peça 4, p. 13-16) 
Ressalte-se que, na lista das ocorrências acima, o Sr. Jeronimo Pereira dos Santos foi excluído da relação de responsáveis por não deter poderes de administração na sociedade empresária Adrifam Farmacia Ltda. (matriz) , conforme se verifica na base de dados da Receita Federal do Brasil (peça 52) . Quando da instrução de mérito será proposta a sua exclusão definitiva.
Conforme discorrido a seguir no tópico desta peça instrutória intitulado 'Responsabilização da Pessoa Física dos Sócios e Dirigentes dos Estabelecimentos Comerciais e Individualização das Condutas', está devidamente caracterizada a responsabilidade de cada pessoa, física e jurídica, incluída na relação de responsáveis desta tomada de contas especial, tendo em vista a natureza jurídica da farmácia ou drogaria, bem como o papel que as pessoas físicas exerciam  à frente do negócio.
Responsabilização da Pessoa Física dos Sócios e Dirigentes dos Estabelecimentos Comerciais e Individualização das Condutas
Devido ao caráter convenial conferido à relação entre o poder público e o particular no âmbito do Programa Farmácia Popular do Brasil, conforme explicitado no art. 2º, II, da Portaria GM/MS 971/2012, a jurisprudência do TCU tem se solidificado no sentido de que sejam responsabilizados, além da pessoa jurídica, também seus administradores, pessoalmente, a comprovar a regular aplicação dos recursos públicos desse programa submetidos às suas decisões. Nesse diapasão, acerca das irregularidades constatadas na execução do PFPB, julgados recentes do TCU, a exemplo dos Acórdão 3796/2020-TCU-Primeira Câmara (rel. Min. VITAL DO RÊGO) , 2395/2020 - Primeira Câmara (rel. Min. WEDER DE OLIVEIRA) , e 2386/2020 - Primeira Câmara (rel. Min. AUGUSTO SHERMAN) , têm responsabilizado a pessoa jurídica da farmácia/drogaria credenciada em solidariedade com a pessoa física dos seus administradores, não pelo instituto da desconsideração da personalidade jurídica, mas pela obrigação de prestar contas decorrente da natureza convenial da relação jurídica estabelecida. 
Sobre o assunto é claro o voto condutor do Acórdão 5259/2018-TCU-Primeira Câmara, rel. Min. VITAL DO RÊGO:
Com relação à matéria de fato, como bem ressaltou o MPTCU, a norma que instituiu o PFPB (art. 2º, inciso II, da Portaria 184/2011, sucedido pelo art. 2º, inciso II, Portaria 111/2016) atribuiu ao programa, expressamente, a natureza de convênio, por meio do qual é outorgado ao particular (farmácia ou drogaria integrante da rede privada) a gestão de recursos públicos. Assim, ao assumir voluntariamente o múnus público de gestão de recursos do PFPB, o particular se submete à obrigação de prestar contas, conforme disposto no artigo 70, parágrafo único, da Constituição, e, eventual responsabilização em caso mau uso dos recursos geridos, consoante dispõe o artigo 71, inciso II, da CF/1988.
Nesse contexto, compartilho o entendimento do MPTCU, no sentido de que, ao se considerar a gestão de recursos públicos no âmbito de uma pessoa jurídica de direito privado, as decisões das pessoas naturais administradoras dessa pessoa jurídica determinam a destinação a ser dada àqueles recursos públicos. Isso faz com que, além da pessoa jurídica, também seus administradores sejam obrigados, pessoalmente, a comprovar a regular aplicação dos recursos públicos submetidos às suas decisões, a exemplo do que deliberou esta Corte no Acórdão 8969/2016-TCU-Segunda Câmara (Rel. Min. Raimundo Carreiro) .
Dessa forma, nos casos em que o estabelecimento comercial farmacêutico é uma sociedade limitada (Ltda.) , devem ser chamados aos autos a pessoa jurídica em solidariedade com a (s) pessoa (s) física (s) do (s) sócio (s) -administrador (es) , com suas responsabilidades restritas aos períodos de administração. Da mesma forma ocorre nos casos em que o estabelecimento comercial farmacêutico é uma empresa individual de responsabilidade limitada (Eireli) , nos quais devem ser chamados aos autos a pessoa jurídica em solidariedade com a pessoa física do dirigente.
O caso concreto tratado nesta TCE envolve a matriz do estabelecimento comercial Adrifam Farmacia Ltda. (CNPJ 05.908.119/0001-80) , constituído sob a natureza jurídica de sociedade limitada, devendo assim serem responsabilizados também os seus sócios administradores constantes do quadro societário à época das ocorrências, se tratando, no caso em tela, apenas do Sr. Francy Neudes Ferreira Correa (CPF XXX.796.147-XX) , sócio administrador no período de 24/9/2003 a 8/1/2014.
Embora o instaurador da TCE tenha responsabilizado também o Sr. Jeronimo Pereira dos Santos, ele foi excluído da relação processual por não deter poderes de administração.
Em consulta ao sistema de Cadastro Nacional de Pessoa Jurídica da Receita Federal do Brasil, verifica-se que a situação cadastral da empresa Adrifam Farmacia Ltda. (matriz) (CNPJ 05.908.119/0001-80) se encontra como 'baixada', extinta/liquidada de maneira voluntária. Presume-se que a dissolução da empresa se deu de forma regular, uma vez que foi devidamente comunicado à Receita Federal do Brasil. 
A propósito, no termo de distrato social (peça 16, p. 4-5) , consta que a responsabilidade pelo ativo e passivo, porventura supervenientes, é do ex-socio-administrador Francy Neudes Ferreira Correa. Ressalte-se que o distrato/extinção da sociedade deu-se em 13/12/2013 (baixa na Receita Federal em 8/1/2014) , sendo que grande parte do débito refere-se a transações posteriores a essa data.
Considerando os ilícitos acima identificados, a imputação de responsabilidade atende aos pressupostos estabelecidos na jurisprudência desta Corte de Contas. Com efeito, há elementos para individualizar as condutas, o nexo de causalidade entre estas e as irregularidades geradoras do dano e está caracterizada a atuação, no mínimo culposa, dos responsáveis, conforme resumido na matriz de responsabilização anexa a esta instrução e demonstrado na descrição das ocorrências listadas no tópico retro 'Caracterização das Irregularidades Geradoras do Dano ao Erário'.
Encontram-se, dessa forma, elementos probatórios nos autos que autorizam a responsabilização do Sr. Francy Neudes Ferreira Correa na condição de sócio administrador da extinta sociedade empresária Adrifam Farmacia Ltda. (matriz) .  
Na seara do Direito Financeiro, é cediço que cabe ao responsável demonstrar, por meio da documentação exigida nos normativos do PFPB, a boa e regular aplicação dos recursos públicos federais geridos no âmbito do referido programa, ainda que tais recursos financeiros lhes tenham sido repassados posteriormente à dispensação dos medicamentos, pois fora feito com base nas informações prestadas pelo estabelecimento comercial farmacêutico à luz das exigências previamente estabelecidas e aceitas pelo ente privado. 
Cabia às pessoas aqui responsabilizadas comprovar, por meio de documentos hábeis (notas fiscais de entrada, receitas médicas, cupons vinculados, cupons fiscais etc) , que as dispensações de medicamentos respeitaram os normativos do programa.
Citação
Em cumprimento ao Despacho do Secretário da Secex-TCE (peça 55) , foi promovida a citação do responsável por meio dos ofícios 14275/2019, 6531/2020 e 6528/2020 (peça 57, 60 e 61) , tendo tomado ciência no dia 15/5/2020, conforme atesta o AR constante da peça 62.
Alegações de defesa
No documento constante da peça 64, o responsável apresentou as alegações a seguir.
Primeira alegação
Alega que o débito estaria prescrito, haja vista os fatos geradores terem ocorrido entre 12/3/2012 e 30/8/2015, ultrapassando, dessa forma, o quinquênio legal que autorizaria ao Tribunal de Contas da União realizar qualquer cobrança.
Análise
Conforme Acórdão 374/2017-TCU-Plenário, rel. Min. BRUNO DANTAS, o instituto da prescrição nos processos do TCU obedece ao art. 37, § 5º, da Constituição Federal, no que tange ao ressarcimento do prejuízo, e ao art. 205 da Lei 10.406/2002 (Código Civil) , no que se refere à pretensão punitiva. Assim, quanto ao débito, a ação é imprescritível, e quanto à aplicação de sanções, ela prescreve em dez anos a contar da data de ocorrência das irregularidades.
Esse entendimento encontra amparo na Súmula TCU 282:
	As ações de ressarcimento movidas pelo Estado contra os agentes causadores de danos ao erário são imprescritíveis
Sobre o tema cabe ainda assinalar, no tocante ao entendimento proferido pelo Supremo Tribunal Federal, no julgamento recente do RE 636.886 (tema 899) , a respeito da prescritibilidade da pretensão de ressarcimento ao erário com base em decisão de tribunal de contas, que a decisão do STF alcança tão somente a fase judicial de execução do título extrajudicial, não atingindo os processos de controle externo em trâmite no TCU, conforme orientação sufragada pelo Acórdão 6589/2020-TCU-Segunda Câmara, da relatoria do Ministro Raimundo Carreiro. Aliás, da ementa do julgado do STF constou que: 'A pretensão de ressarcimento ao erário em face de agentes públicos reconhecida em acórdão de Tribunal de Contas prescreve na forma da Lei 6.830/1980 (Lei de Execução Fiscal) '. Portanto, até o trânsito em julgado do acórdão condenatório do TCU, permanece imprescritível a pretensão de ressarcimento ao erário decorrente da instauração da tomada de contas especial, conforme Enunciado da Súmula 282 do TCU.
Dessa forma, não assiste razão ao defendente a alegação de que o débito estaria prescrito.
Segunda alegação
Alega que teria impetrado o Mandado de Segurança nº 1019175-84.2017.4.01.3400 junto à 16ª Vara Federal do Distrito Federal, o qual estaria aguardando o julgamento do recurso de apelação no Tribunal Regional Federal da 1ª Região. Em se encontrando sub judice há mais de 2 anos e meio a discussão acerca da inocorrência de qualquer irregularidade no Programa Farmácia Popular do Brasil e sequer tendo sido julgado o recurso de apelação interposto, seria deveras prematuro não apenas a instauração de Tomada de Contas Especial, como o requerimento de citação do defendente.
Solicita, dessa forma, o sobrestamento do julgamento da presente TCE até que seja julgado o recurso de apelação nos autos do Mandado de Segurança nº 1019175-84.2017.4.01.3400.
Análise
O Tribunal de Contas da União possui jurisdição e competência próprias estabelecidas pela Constituição Federal e pela sua Lei Orgânica (Lei 8.443/92) . Por isso, não obsta a sua atuação o fato de tramitar no âmbito do poder judiciário ação penal ou civil, versando sobre o mesmo assunto, dado o princípio da independência das instâncias.
Sobre esse tema, o Supremo Tribunal Federal tem apoiado a tese da independência entre as instâncias (Mandados de Segurança 26.969-DF e 25.880-DF) , no que é acompanhado pelo Superior Tribunal de Justiça (MS 7080-DF, MS 7138-DF e 7042-DF) , corroborando, por extensão, o entendimento esposado por esta Corte de Contas.
Nesse sentido são os Acórdão 3036/2015-TCU-Plenário, rel. MARCOS BEMQUERER; 10.042/2015-TCU - 2ª Câmara, rel. MARCOS BEMQUERER; 7.752/2015-TCU - 1ª Câmara, rel. JOSÉ MÚCIO MONTEIRO; 7.475/2015-TCU - 1ª Câmara, rel. JOSÉ MÚCIO MONTEIRO; 7.123/2014-TCU - 1ª Câmara, rel. BRUNO DANTAS; 2.743/2019-TCU-2ª Câmara, rel. MARCOS BEMQUERER.
Assim, não cabe a suspensão do processo, conforme solicitado pelo defendente, considerando que a existência, por si só, de ação judicial em curso sobre os fatos objeto de análise pelo TCU não gera relação de prejudicialidade a ensejar o sobrestamento dos autos nesta Corte até decisão judicial definitiva, por força da independência das instâncias.
Culpabilidade
No âmbito do TCU, é considerado de boa-fé o responsável que, embora tenha concorrido para o dano ao erário ou outra irregularidade, seguiu as normas pertinentes, os preceitos e os princípios do direito. A análise, portanto, é feita sob o ponto de vista objetivo, sem que seja necessária a comprovação de má-fé (dolo) , mas apenas da ausência de boa-fé objetiva (Acórdão 7936/2018-TCU-Segunda Câmara, rel. Min. Augusto Sherman) .
Dessa forma, não é possível atestar a boa-fé do responsável, já que o dano decorreu justamente do descumprimento das normas e princípios do Programa Farmácia Popular do Brasil - PFPB. É possível afirmar que o responsável tinha consciência da ilicitude dos atos, haja vista ter assinado termo de adesão no qual requere a habilitação nas condições estabelecidas pela Portaria que rege o Programa, da qual declarou expressamente estar ciente de todo o conteúdo e exigências, as quais aceitou e se comprometeu a cumprir.
Verificação do Prazo de Prescrição da Pretensão Punitiva
Observa-se não ter ocorrido a prescrição da pretensão punitiva por parte do TCU que, nos termos do entendimento firmado no Acórdão 1441/2016-TCU-Plenário (Rel. Ministro Benjamin Zymler) , subordina-se ao prazo geral de prescrição indicado no art. 205 do Código Civil, qual seja, dez anos contados a partir da data de ocorrência da irregularidade sancionada, nos termos do art. 189 do Código Civil. As irregularidades discutidas nesta TCE ocorreram nos exercícios de 2012 a 2015, bem como houve interrupção do prazo prescricional, em 3/12/2019, em função do ato que determinou a citação (peça 55) , portanto há menos de 10 anos, não restando caracteriza a prescrição da pretensão punitiva.
CONCLUSÃO
	Em face da análise promovida na seção 'Exame Técnico', propõe-se rejeitar as alegações de defesa apresentadas pelo Sr. Francy Neudes Ferreira Correa (CPF XXX.796.147-XX) , uma vez que não foram suficientes para sanear as irregularidades a ele atribuídas.
Propõe-se excluir da relação de responsáveis o Sr. Jeronimo Pereira dos Santos (CPF XXX.542.417-XX) , por não deter poderes de administração no estabelecimento comercial Adrifam Farmacia Ltda. (matriz) (CNPJ 05.908.119/0001-80) no período das ocorrências.
Por fim, inexistindo nos autos elementos que demonstrem a boa-fé do responsável ou a ocorrência de outros excludentes de culpabilidade, conforme exposto na seção 'Culpabilidade', devem suas contas ser, desde logo, julgadas irregulares, nos termos do art. 202, § 6º, do Regimento Interno/TCU, procedendo-se à sua condenação em débito e à aplicação da multa prevista no art. 57 da Lei 8.443/1992.
PROPOSTA DE ENCAMINHAMENTO
		Diante do exposto, submetem-se os autos à consideração superior, propondo:
			excluir da relação de responsáveis o Sr. Jeronimo Pereira dos Santos (CPF XXX.542.417-XX) por não deter poderes de administração no estabelecimento comercial Adrifam Farmacia Ltda. (matriz) (CNPJ 05.908.119/0001-80) à época das ocorrências; 
rejeitar as alegações de defesa apresentadas pelo Sr. Francy Neudes Ferreira Correa (CPF XXX.796.147-XX) ;
com fundamento nos arts. 1º, inciso I, 16, inciso III, alíneas 'b' e 'c', da Lei 8.443/1992 c/c os arts. 19 e 23, inciso III, da mesma Lei, e com arts. 1º, inciso I, 209, inciso II e III, 210 e 214, inciso III, do Regimento Interno, que sejam julgadas irregulares as contas do Sr. Francy Neudes Ferreira Correa (CPF XXX.796.147-XX) e condená-lo ao pagamento das quantias a seguir especificadas, com a fixação do prazo de quinze dias, a contar das notificações, para comprovar, perante o Tribunal (art. 214, inciso III, alínea 'a', do Regimento Interno) , o recolhimento das dívidas aos cofres do Fundo Nacional de Saúde, atualizadas monetariamente e acrescidas dos juros de mora, calculados a partir das datas discriminadas, até a data dos recolhimentos, na forma prevista na legislação em vigor, abatendo-se, na oportunidade, os valores já ressarcidos:
                      TRIBUNAL DE CONTAS DA UNIÃO	TC Processo 037.189/2019-0
	DATA DA OCORRÊNCIA
	VALOR ORIGINAL
 (R$) 
	D/C

	12/03/2012
	1064,64
	D

	27/03/2012
	1446,48
	D

	27/03/2012
	4,80
	D

	27/04/2012
	1514,82
	D

	12/06/2012
	1443,98
	D

	12/06/2012
	14,40
	D

	14/06/2012
	54,27
	D

	26/07/2012
	1327,29
	D

	23/08/2012
	1969,48
	D

	23/08/2012
	14,40
	D

	10/09/2012
	2132,50
	D

	10/09/2012
	27,60
	D

	10/09/2012
	13,77
	D

	08/10/2012
	3398,00
	D

	08/10/2012
	13,77
	D

	08/11/2012
	3355,83
	D

	08/11/2012
	108,54
	D

	18/12/2012
	3867,11
	D

	18/12/2012
	204,12
	D

	18/12/2012
	14,40
	D

	30/12/2012
	4315,00
	D

	30/12/2012
	217,08
	D

	30/12/2012
	50,70
	D

	30/12/2012
	23,75
	D

	19/02/2013
	489,24
	D

	07/03/2013
	4461,49
	D

	07/03/2013
	44,40
	D

	14/03/2013
	4029,70
	D

	14/03/2013
	451,98
	D

	14/03/2013
	22,95
	D

	14/03/2013
	14,40
	D

	08/04/2013
	3491,38
	D

	08/04/2013
	85,60
	D

	16/04/2013
	656,37
	D

	16/04/2013
	8,82
	D

	31/05/2013
	3987,24
	D

	31/05/2013
	1319,56
	D

	31/05/2013
	26,00
	D

	04/06/2013
	1762,99
	D

	04/06/2013
	5042,29
	D

	04/06/2013
	53,10
	D

	02/07/2013
	2206,86
	D

	02/07/2013
	5906,05
	D

	02/07/2013
	11,70
	D

	02/07/2013
	18,00
	D

	25/07/2013
	2212,70
	D

	25/07/2013
	7108,32
	D

	25/07/2013
	67,58
	D

	30/08/2013
	7762,19
	D

	30/08/2013
	2282,47
	D

	01/10/2013
	6480,00
	D

	01/10/2013
	40,95
	D

	02/10/2013
	1931,16
	D

	12/11/2013
	2360,16
	D

	12/11/2013
	7197,34
	D

	06/12/2013
	2386,63
	D

	06/12/2013
	43,28
	D

	06/12/2013
	13,46
	D

	06/12/2013
	8500,02
	D

	30/12/2013
	84,00
	D

	30/12/2013
	13,46
	D

	30/12/2013
	1983,30
	D

	30/12/2013
	7318,65
	D

	07/02/2014
	7712,35
	D

	07/02/2014
	30,90
	D

	07/02/2014
	1081,80
	D

	28/02/2014
	8486,15
	D

	28/02/2014
	2322,33
	D

	28/02/2014
	2503,11
	D

	28/02/2014
	1501,77
	D

	28/02/2014
	294,25
	D

	28/02/2014
	567,62
	D

	16/04/2014
	1817,40
	D

	16/04/2014
	1531,88
	D

	16/04/2014
	6451,05
	D

	16/04/2014
	478,08
	D

	12/05/2014
	2217,84
	D

	12/05/2014
	568,68
	D

	12/05/2014
	6779,90
	D

	12/05/2014
	1761,74
	D

	30/05/2014
	8465,85
	D

	30/05/2014
	1978,67
	D

	30/05/2014
	2556,03
	D

	30/05/2014
	705,96
	D

	07/07/2014
	2660,23
	D

	07/07/2014
	9231,15
	D

	07/07/2014
	1146,93
	D

	07/07/2014
	2000,75
	D

	31/07/2014
	14706,55
	D

	31/07/2014
	2803,42
	D

	01/08/2014
	1457,79
	D

	01/08/2014
	4137,31
	D

	01/09/2014
	19121,55
	D

	01/09/2014
	3790,37
	D

	09/09/2014
	1872,76
	D

	09/09/2014
	4869,57
	D

	01/10/2014
	19675,35
	D

	01/10/2014
	3796,02
	D

	02/10/2014
	1708,29
	D

	02/10/2014
	4969,26
	D

	03/11/2014
	1050,49
	D

	03/11/2014
	1219,37
	D

	03/11/2014
	1935,57
	D

	03/11/2014
	7304,85
	D

	30/08/2015
	67,35
	D

	30/08/2015
	9,72
	D

aplicar ao Sr. Francy Neudes Ferreira Correa (CPF XXX.796.147-XX) a multa prevista no art. 57 da Lei 8.443/1992 c/c o art. 267 do Regimento Interno, com a fixação do prazo de quinze dias, a contar das notificações, para comprovar, perante o Tribunal (art. 214, inciso III, alínea 'a', do Regimento Interno) , o recolhimento das dívidas aos cofres do Tesouro Nacional, atualizadas monetariamente desde a data do acórdão até a dos efetivos recolhimentos, se forem pagas após o vencimento, na forma da legislação em vigor;
autorizar, desde logo, nos termos do art. 28, inciso II, da Lei 8.443/1992, a cobrança judicial das dívidas, caso não atendidas as notificações;
autorizar, desde logo, e com fundamento no art. 26, da Lei 8.443/1992 c/c o art. 217, do Regimento Interno do TCU, caso seja do interesse do responsável, o parcelamento das dívidas em até 36 parcelas, devendo incidir, sobre cada uma, os encargos legais devidos, sem prejuízo de alertá-los de que, caso optem por essa forma de pagamento, a falta de comprovação do recolhimento de qualquer parcela implicará o vencimento antecipado do saldo devedor, nos termos do art. 26, parágrafo único, e 59, da Lei 8.443/1992 c/c o art. 217, § 2º, do Regimento Interno do TCU;
encaminhar cópia da deliberação ao Procurador-Chefe da Procuradoria da República no Rio de Janeiro, nos termos do § 3º do art. 16 da Lei 8.443/1992 c/c o § 7º do art. 209 do Regimento Interno do TCU, para adoção das medidas cabíveis; e comunicar-lhe que o relatório e o voto que a fundamentarem podem ser acessados por meio do endereço eletrônico www.tcu.gov.br/acordaos e que, caso haja interesse, o Tribunal pode enviar-lhe cópia desses documentos sem qualquer custo."
É o relatório.

Gustavo Regis Nunes Semblano (OAB/RJ 113.655), representando Francy Neudes Ferreira Correa.

Procurador Marinus Eduardo De Vries Marsico.

TOMADA DE CONTAS ESPECIAL. FNS. APLICAÇÃO IRREGULAR DE RECURSOS DO SISTEMA ÚNICO DE SAÚDE (SUS) NO ÂMBITO DO PROGRAMA FARMÁCIA POPULAR DO BRASIL - AQUI TEM FARMÁCIA POPULAR (PFPB). EXCLUSÃO DA RELAÇÃO PROCESSUAL DE UM DOS RESPONSÁVEIS. CITAÇÃO. REJEIÇÃO DAS ALEGAÇÕES DE DEFESA DO OUTRO RESPONSÁVEL. CONTAS IRREGULARES. DÉBITO. MULTA.

TOMADA DE CONTAS ESPECIAL (TCE)

Secretaria de Controle Externo de Tomada de Contas Especial (SecexTCE).

Cuidam os autos de tomada de contas especial instaurada pelo Fundo Nacional de Saúde/Ministério da Saúde (FNS/MS) , em desfavor da sociedade empresária Adrifam Farmácia Ltda. (matriz) , solidariamente com o Sr. Francy Neudes Ferreira Correa e o Sr. Jeronimo Pereira dos Santos, em razão da aplicação irregular de recursos do Sistema Único de Saúde (SUS) no âmbito do Programa Farmácia Popular do Brasil - Aqui Tem Farmácia Popular (PFPB) , no período de 12/3/2012 a 30/8/2015.
2. A presente TCE originou-se de constatações do Departamento Nacional de Auditoria do SUS (Denasus) em auditoria realizada em outubro de 2015 com a finalidade de avaliar a execução do Programa Farmácia Popular do Brasil junto à matriz da sociedade empresária Adrifam Farmácia Ltda., abrangendo o período de 12/3/2012 a 30/8/2015, com foco no cumprimento das normas estabelecidas pela Portaria GM/MS nº 184/2011 e Portaria GM/MS nº 971/2012, vigente à época, que dispõe sobre o Programa Farmácia Popular do Brasil.
3. Foram constatadas, na referida auditoria, falta e/ou falha na documentação comprobatória de dispensações de medicamentos do Programa Farmácia Popular do Brasil, caracterizada por:
	a) registro de dispensação de medicamentos e/ou correlatos sem notas fiscais que comprovem a aquisição, contrariando o disposto nos arts. 27, 43 e 44 da Portaria GM/MS nº 184/2011 e arts. 23, 39 e 40 Portaria GM/MS nº 971/2012 (peça 4, p. 7-10) ;
	b) apresentação de receitas e/ou cupons vinculados solicitados com irregularidades, contrariando o disposto nos arts. 26, 27, 43 e 44 da Portaria GM/MS nº 184/2011 e arts. 23, 39, e 40 da Portaria GM/MS nº 971/2012 (peça 4, p. 10-13) ;
	c) registro de dispensação de medicamentos em nome de pessoas falecidas, contrariando o disposto nos arts. 23, 28, 39 e 40 da Portaria GM/MS nº 971/2012 (peça 4, p. 9-10) ;
d) registro de dispensação de medicamentos e/ou correlatos do PFPB após baixa voluntária do CNPJ na Receita Federal, contrariando o disposto nos arts. 10, 13, 20 e 40 da Portaria GM/MS nº 971/2012 (peça 4, p. 13-16) .
4. Assim, o motivo que levou à instauração da presente tomada de contas especial está materializado por prejuízo causado pela sociedade empresária Adrifam Farmácia Ltda. (matriz) ao Programa Farmácia Popular do Brasil, no valor histórico de R$ 287.820,53, no período de 12/3/2012 a 30/8/2015, tendo em vista irregularidades que contrariaram as normas vigentes à época, especialmente a Portaria GM/MS nº 184/2011 e Portaria GM/MS nº 971/2012, frente às constatações apontadas no Relatório de Auditoria nº 15909 do Denasus (peça 4) e consolidadas na Matriz de Responsabilização acostada pelo órgão instaurador (peça 45) .
5. Já no âmbito do TCU, a instrução inicial (peça 53) , elaborada pela Secretaria de Controle Externo de Tomada de Contas Especial (Secex-TCE) , constatou não haver razões para manutenção da responsabilidade do Sr. Jeronimo Pereira dos Santos, uma vez que ele não detinha poderes de administração na sociedade empresária Adrifam Farmácia Ltda. (matriz) , conforme se verifica na base de dados da Receita Federal do Brasil (peça 52) .
6. Assim, concluiu pela necessidade de realização de citação do Sr. Francy Neudes Ferreira Correa.
7. O responsável foi citado por meio dos Ofícios 14275/2019, 6531/2020 e 6528/2020 (peça 57, 60 e 61) , tendo tomado ciência no dia 15/5/2020 (peça 62) e apresentou suas alegações de defesa, conforme documentação integrante da peça 64.
8. Em síntese, na sua manifestação o defendente alega que:
o débito estaria prescrito, haja vista os fatos geradores terem ocorrido entre 12/3/2012 e 30/8/2015, ultrapassando, dessa forma, o quinquênio legal que autorizaria ao Tribunal de Contas da União realizar qualquer cobrança; e
teria impetrado o Mandado de Segurança nº 1019175-84.2017.4.01.3400 junto à 16ª Vara Federal do Distrito Federal, o qual estaria aguardando o julgamento do recurso de apelação no Tribunal Regional Federal da 1ª Região. Em se encontrando sub judice há mais de 2 anos e meio a discussão acerca da inocorrência de qualquer irregularidade no Programa Farmácia Popular do Brasil e sequer tendo sido julgado o recurso de apelação interposto, seria deveras prematuro não apenas a instauração de Tomada de Contas Especial, como o requerimento de citação do defendente.
9. Solicita, dessa forma, o sobrestamento do julgamento da presente TCE até que seja julgado o recurso de apelação nos autos do Mandado de Segurança nº 1019175-84.2017.4.01.3400.
10. De acordo com a unidade técnica, as alegações de defesa apresentadas pelo responsável devem ser rejeitadas pelo Tribunal (peça 70, p.9) .
11. Assim, a unidade instrutiva propõe, em pareceres uniformes, excluir da relação de responsáveis o Sr. Jeronimo Pereira dos Santos e julgar irregulares as contas do Sr. Francy Neudes Ferreira Correa, imputando-lhe o débito no valor apurado, com a aplicação da multa prevista no art. 57 da Lei 8.443/1992 (peças 70, 71 e 72) .
12. O Ministério Público junto ao TCU avalizou essa proposta (peça 75) .
13. Acolho o encaminhamento proposto pela unidade técnica, a qual teve a anuência do representante do Parquet especial, cuja análise adoto como parte das minhas razões de decidir.
14. Entendo que não houve elementos que pudessem modificar o juízo acerca das irregularidades em apuração. O Sr. Francy Neudes Ferreira Correa não apresentou argumentos suficientes para sanear as irregularidades a ele atribuídas.
15. Sobre a alegada ocorrência de prescrição do débito, a jurisprudência pacífica nesta Corte é no sentido de sua imprescritibilidade (Súmula TCU 282) .
16. Não desconheço que, recentemente, o Supremo Tribunal Federal, no âmbito do RE 636886/AL, fixou o seguinte enunciado para o Tema 899: "É prescritível a pretensão de ressarcimento ao erário fundada em decisão de Tribunal de Contas".
17. Não obstante essa respeitável decisão, as considerações que farei a seguir se dão em virtude do afastamento de eventuais entendimentos decorrentes da compreensão apenas literal, decorrentes de uma rasa leitura desse enunciado sem o aprofundamento do exame daquele processo e sem a compreensão da matéria ali debatida, capaz de extrair entendimento mais seguro sobre a questão.
18. Nesse sentido, destaco que esta Corte de Contas já se pronunciou sobre a matéria em algumas recentes oportunidades, conforme os Acórdãos 5.690/2020 (Relator Ministro Aroldo Cedraz) e 6.707/2020 (Relator Ministro Marcos Bemquerer) , da 2ª Câmara, bem como o Acórdão 5236/2020-TCU-Primeira Câmara (Relator Ministro Benjamin Zymler) . A respeito, considero pertinente transcrever parte do Voto que fundamentou o Acórdão 6084/2020-TCU-Primeira Câmara (Relator Ministro Benjamin Zymler) , que igualmente enfrentou o tema, por melhor esclarecer o contexto daquela decisão:
"20. Com relação ao citado RE 636.886/AL, ressalto que o STF fixou o seguinte enunciado para o Tema 899: 'É prescritível a pretensão de ressarcimento ao erário fundada em decisão de Tribunal de Contas'. Não obstante essa respeitável decisão, ainda pairam diversas dúvidas sobre a matéria, pois é possível a conclusão de que a deliberação não tratou da prescrição do processo de controle externo levado a cabo perante o Tribunal de Contas da União, mas sim da prescrição intercorrente ocorrida durante a fase de execução do acórdão condenatório do Tribunal.
21. A decisão do STF versou sobre recurso extraordinário interposto pela União contra acórdão do Tribunal Regional Federal da 5ª Região que negou provimento a embargos de declaração opostos contra acórdão de sua lavra, assim ementado:
'EMENTA: TRIBUTÁRIO. PROCESSUAL CIVIL. EXECUÇÃO FISCAL. PROCESSO PARALISADO POR MAIS DE CINCO ANOS. PRESCRIÇÃO INTERCORRENTE. OCORRÊNCIA. 1. Para fins práticos, deve-se observar quando a Fazenda Pública foi intimada a providenciar o andamento do feito. Passados cinco anos sem diligências concretas, ocorre a prescrição intercorrente. Caso haja suspensão na forma do art. 40, da Lei n. 6.830/80, ocorre a extinção se o feito permanecer paralisado por mais de seis anos. 2. Na hipótese dos autos, houve o arquivamento sem baixa do processo em 12.08.1999 e até a data da sentença extintiva do feito em 05.06.2006, a Fazenda Nacional não apresentou nenhuma medida concreta quanto à localização do devedor ou de seus bens. Revela-se, portanto, inequívoca a ocorrência da prescrição intercorrente.'
22. No caso, a Fazenda Pública deixou a ação paralisada por mais de seis anos, o que ensejou a declaração de prescrição intercorrente no aludido caso concreto. Como se vê da leitura da ementa, a questão controversa em discussão naquela deliberação era unicamente a prescrição intercorrente ocorrida durante a fase de execução do acórdão condenatório do Tribunal.
23. Com base nessa possível interpretação, a matéria decidida no aludido feito não teria nenhuma repercussão de ordem prática e jurídica na presente tomada de contas especial, cujo título executivo extrajudicial ainda não se formou. Caso a AGU, na execução de eventual decisão condenatória proferida neste feito, deixe de adotar as medidas pertinentes dentro do prazo de cinco anos, aí sim haverá a aplicação da tese emanada no RE 636.886, com o reconhecimento da prescrição intercorrente da ação de ressarcimento ao erário fundada em decisão de Tribunal de Contas (a ação de execução fiscal) , pela hipotética inação da Fazenda Pública.
24. Ainda que se interprete que a decisão do STF seja também aplicável à tramitação do processo de controle externo no âmbito do TCU, exsurgem outras diversas questões fundamentais para que esta Corte de Contas estabeleça novo tratamento acerca da prescrição do débito e da pretensão punitiva, em particular qual seria o dies a quo (data de ocorrência do fato irregular ou data do seu conhecimento pelo TCU) e quais seriam as hipóteses de interrupção da prescrição.
25. Diante de todas as dúvidas ainda existentes sobre a decisão do STF no âmbito do RE 636.886, opto por aplicar ao caso em exame a jurisprudência do TCU então existente, que se fundamenta no art. 37, § 5º, da Constituição Federal, no que tange ao ressarcimento do prejuízo." (destaquei) 
19. Seguindo esse mesmo entendimento, afasto a alegação de prescrição da ação de ressarcimento, tendo em vista a jurisprudência deste Tribunal acerca da imprescritibilidade dessas ações, nos termos do art. 37, § 5º, in fine, da Constituição Federal (vide Súmula TCU 282) .
20. Dessa forma, não assiste razão ao defendente a alegação de que o débito estaria prescrito.
21. O responsável também solicita o sobrestamento do feito, sob justificativa de que há recurso de apelação nos autos do Mandado de Segurança nº 1019175-84.2017.4.01.3400. 
22. Tal argumento não merece prosperar, haja vista a incidência nos processos desta Corte do princípio da independência das instâncias. Consoante bem aduzido pela unidade técnica, o Tribunal de Contas da União possui jurisdição e competência próprias estabelecidas pela Constituição Federal e pela sua Lei Orgânica (Lei 8.443/92) . Por isso, não obsta a sua atuação o fato de tramitar no âmbito do Poder Judiciário ação penal ou civil, versando sobre o mesmo assunto, dado o princípio da independência das instâncias.
23. Observa-se não ter ocorrido à prescrição da pretensão punitiva por parte do TCU que, nos termos do entendimento firmado no Acórdão 1441/2016-TCU-Plenário (Rel. Ministro Benjamin Zymler) , subordina-se ao prazo geral de prescrição indicado no art. 205 do Código Civil, qual seja, dez anos contados a partir da data de ocorrência da irregularidade sancionada, nos termos do art. 189 do Código Civil. As irregularidades discutidas nesta TCE ocorreram nos exercícios de 2012 a 2015, bem como houve interrupção do prazo prescricional, em 3/12/2019, em função do ato que determinou a citação (peça 55) , portanto há menos de 10 anos, não restando caracteriza a prescrição da pretensão punitiva.
24. Anuo, também, às conclusões da Secex-TCE quanto ao afastamento da responsabilidade do Sr. Jeronimo Pereira dos Santos nestes autos, que, nos termos da instrução, não detinha poderes de administração no estabelecimento comercial Adrifam Farmácia Ltda.
25. Registro que a unidade técnica em consulta ao sistema de Cadastro Nacional de Pessoa Jurídica da Receita Federal do Brasil verificou que a situação cadastral da empresa Adrifam Farmácia Ltda. se encontra como "baixada", extinta/liquidada de maneira voluntária. Assim, presume-se que a dissolução da empresa se deu de forma regular, uma vez que foi devidamente comunicado à Receita Federal do Brasil.
26. Portanto, cumpre julgar irregulares as contas do Sr. Francy Neudes Ferreira Correa, imputando-lhe o valor integral do débito apurado e aplicar-lhe a multa prevista no art. 57 da Lei 8.443/1992.
27. Apropriado, ainda, nos termos do art. 16, § 3º, da Lei 8.443/92 c/c o § 7º do art. 209 do RI/TCU, dar ciência da deliberação à Procuradoria da República no Estado do Rio de Janeiro para adoção das medidas que considere cabíveis.
28. Por fim, deixo de acolher a proposta da unidade instrutiva de, desde já, autorizar o parcelamento das dívidas, por entender que essa medida somente deve ser adotada mediante solicitação das partes.
Ante o exposto, manifesto-me por que o Tribunal aprove o acórdão que ora submeto à deliberação deste Colegiado. 
TCU, Sala das Sessões Ministro Luciano Brandão Alves de Souza, em 2 de março de 2021.
AUGUSTO SHERMAN CAVALCANTI 
Relator